【裁判字號】    90,上,147
【裁判日期】    900710
【裁判案由】    履行協議
【裁判全文】
臺灣高等法院高雄分院民事判決  九十年度上字第一四七號
      上  訴  人  乙○被選定.
                  丙○○
      被  上訴人  中國石油股份有限公司
      法定代理人  甲○○
右當事人間請求履行協議事件，上訴人對於中華民國九十年三月廿六日臺灣屏東地方
法院八十九年訴字第一一七七號第一審判決提起上訴，本院判決如左：
      主      文
上訴駁回。
第二審訴訟費用由上訴人負擔。
      事實及理由
一、上訴人起訴主張：被上訴人所屬高雄煉油總廠大林廠第三號浮筒於八十五年八月
    十日發生漏油事件，致使屏東縣琉球鄉之漁民無法出海作業，漁船及箱網養殖遭
    受損害，於同月二十二日由屏東縣琉球區漁會理事長洪文良代理受害之琉球地區
    漁民及漁船所有人，與被上訴人簽訂協議書，約定由被上訴人發給洪文良所代理
    受害漁民每位一萬六千元作為補償，及箱網養殖補償以不超過一百八十萬元，實
    際補償費用依受損業者提出受損明細資料，經漁會核算後給付等和解協議。嗣被
    上訴人對其中之上訴人部分，竟未依約補償，為此依協議書之約定訴請判命被上
    訴人如數給付。（按上訴人乙○為原審卷第二十三頁至卅二頁即起訴狀所附編號
    一至一七二及附表二編號一至五各繼承人之被選定人）
    被上訴人則以：上訴人丙○○所提損害明細未經漁會實際查核，其餘之人則非琉
    球漁會會員，故均與協議不合，不得請求，況渠等請求權亦已逾於消滅時效，伊
    得拒絕給付等語資為抗辯。
二、原審判決駁回上訴人之訴。上訴人上訴聲明求為判決如數給付；被上訴人則聲明
    求為駁回上訴之判決。
三、本件被上訴人既執時效抗辯，則上訴人之請求權有無罹於時效消滅，自應先予審
    究。就琉球漁會理事長洪文良代理琉球地區漁民及漁船所有人，與被上訴人針對
    被上訴人浮筒漏油，致損害洪文良所代理之漁民、漁船出海作業，於八十五年十
    一月廿二日作成補償協議，有協議書在卷可稽（原審卷卅三頁），兩造就本件請
    求權可行使之時間係自八十五年十一月廿二日起算，亦不爭執（本院卷卅九頁）
    。所爭執者厥為：被上訴人主張系爭之協議書係就侵權行為所為之和解，故應適
    用侵權行為時效，縱認該漏油事件非公害侵權，由於實質上其損害仍相當於侵權
    行為之損害，仍應適用二年時效之規定；上訴人則以該協議書屬創設性之和解契
    約，與侵權行為無涉，應適用十五年時效。是兩造就該為和解契約之協議，究屬
    認定性和解契約，抑或創設性和解契約，各有抒論，其性質關乎時效消滅與否之
    判斷，本院論如左：
    (一)按被上訴人對於所屬廠房、設備負有應例行檢查、維護之義務，若未善盡其檢
      查、維護之職責，以致未能及時發現所屬高雄煉油總廠大林廠第三號浮筒漏油
      ，自涉有過失。又，油污對海洋生態環境造成嚴重污染，有害國民健康之確保
      及海洋資源之永續利用，是油污洩漏者自負有立即防止公害擴大之義務，苟被
      上訴人對於浮筒洩漏之油污未能以防污設備立即處理，致油污漂流擴散至琉球
      鄉附近海域，該海域之生態環境遭污染，影響該區利用海洋資源為撈捕之漁民
      出海漁獲及箱網養殖業者養殖魚類權利，網具、設備等財產權利受有損害，則
      被上訴人對漁民及箱網養殖業者自應負民法第一百八十四條第一項前段侵權行
      為損害賠償責任。又，和解之本質究為創設、抑為認定，應依和解契約之內容
      定之，當事人以他種法律關係或單純無因性之債務約束等，替代原有之法律關
      係時，固屬創設，若以原來明確之法律關係為基礎而成立和解時，則屬認定。
      本件系爭協議書，乃琉球漁會理事長洪文良代理琉球地區漁民及漁船所有人，
      為被上訴人所屬高雄煉油總廠大林廠第三號浮筒漏油，致損害洪文良所代理之
      漁民及漁船出海作業之補償事宜，與被上訴人簽訂系爭協議書以為和解，已於
      協議書首段開宗明義以文字明（原審卷(一)第三三頁），而上訴人於起訴狀亦
      明確表示「：：：：，致使原告等人因被告侵權行為所受之損害，至今仍未獲
      合理補償：：：：」（原審卷第六頁），職是，系爭協議書乃以前開明確之侵
      權行為損害賠償責任為基礎成立和解，並未另創設他種法律關係或單純的無因
      性債務，應僅有認定之效力。上訴人主張被上訴人之漏油污染，上訴人無任何
      權利受侵害，本質屬經濟上損失，與侵權行為請求無涉，該協議書係屬創設性
      質之和解契約云云，尚非可取。上訴人等於事件發生後，即以其權利受損，而
      請求被上訴人賠償，並因據而為和解，上訴人起訴時，亦係以「因被告侵權行
      為而受損害」，求被上訴人給付該認定性之侵權行為所為和解之給付，自應按
      侵權行為為時效之審查，此蓋依上訴人之請求為準，不因被上訴人如經實體審
      查，究係侵害上訴人何種權利而受影響。
    (二)侵權行為所生之損害賠償請求權，自請求權人知有損害及賠償義務人時起，二
      年間不行使而消滅，自有侵權行為時起，逾十年者亦同，民法第一百九十七條
      第一項定有明文。兩造於八十五年十一月二十二日就前開侵權行為損害賠償事
      宜簽訂協議書，該協議書係屬侵權行為請求權認定之性質，已如前述，關於該
      請求權時效期間之計算，自應以民法第一百九十七條第一項規定為據。兩造就
      本件請求權時效計算開始之時點，均主張自協議書簽訂日即八十五年十一月廿
      二日開始起算，則計算至八十九年十二月六日上訴人起訴請求之時，已逾二年
      之時效期間，依民法第一百四十四條第一項規定，被上訴人自得拒絕給付。
四、綜上，被上訴人抗辯請求權已罹於消滅時效，拒絕付款，要屬有據。從而，上訴
    人本於該協議和解契約，請求被上訴人給付損害補償金，為無理由，不應准許。
    其訴既經駁回，則其假執行之聲請亦失所附麗，應併予駁回。原審為上訴人敗訴
    之判決，及駁回其假執行之聲請，並無不合。上訴意旨猶執前詞，主張應適十五
    年時效之規定，指摘原判決不當，求予廢棄改判，為無理由，應予駁回。又本件
    既經審認上訴人縱有請求權，亦已罹於消滅時效，被上訴人得拒絕給付，是而兩
    造所為無涉時效之攻擊、防禦方法及陳述，即無再審酌之必要，併此明。
五、據上論結，本件上訴為無理由，依民事訴訟法第四百四十九條第一項、第七十八
    條、第八十五條第一項，判決如主文。
中      華      民      國    九十      年      七      月     十       日
                                      臺灣高等法院高雄分院民事第四庭
~B1審判長法官  王錦村
~B2法      官  曾錦昌
~B3法      官  許明進
右為正本係照原本作成。
如對本判決上訴，須於判決送達後二十日內向本院提出上訴狀，其未表明上訴理由者
，應於上訴後二十日內向本院提出上訴理由書（均須按他造當事人之人數附繕本）。
上訴時應提出委任律師或具有律師資格之人之委任狀，並依附註條文規定辦理。
中      華      民      國    九十      年      七      月     十三     日
~B法院書記官  鄭翠芬
附註：
民事訴訟法第四百六十六條之一：
對於第二審判決上訴，上訴人應委任律師為訴訟代理人，但上訴人或其法定代理人具
有律師資格者，不在此限。
上訴人之配偶、三親等內之血親、二親等內之姻親，或上訴人為法人、中央或地方機
關時，其所屬專任人員具有律師資格並經法院認為適當者，亦得為第三審訴訟代理人。
第一項但書及第二項情形，應於提起上訴或委任時釋明之。
                                                                     Ａ


司法院資訊處製作；財團法人民間司法改革基金會備份。
